最高法院民事判決　　　　　　　　　　　　　　　八十八年度台上字第一三九七號
　　上　訴　人　戊　○
　　　　　　　　丙○○
　　　　　　　　丁○○
　　　　　　　　己○○
　　　　　　　　乙○○
　　被 上訴 人　甲○○
右當事人間請求清償債務事件，上訴人對於中華民國八十七年六月十六日台灣高等法
院第二審判決（八十六年度重上字第四一四號），提起上訴，本院判決如左：
    主  文
原判決廢棄，發回臺灣高等法院。
    理  由
查，本件被上訴人以各連帶債務人為共同被告提起給付之訴，上訴人戊○、丙○○、
丁○○以非基於其個人關係抗辯之上訴，為有理由，依民事訴訟法第五十六條第一項
第一款規定，其上訴效力應及於未提起上訴之共同訴訟人己○○（原名鄧易財，於民
國八十七年一月十二日改名）、乙○○，爰併列之為上訴人，合先說明。
次查，原審維持第一審所為上訴人敗訴之判決，駁回上訴人之上訴，無非以：被上訴
人主張，上訴人乙○○，經由上訴人己○○之介紹，於七十九年五、六月間，先後向
伊借用一千四百六十萬元，約定利息月息三分。另上訴人丙○○、丁○○之被繼承人
萬壽康訴訟繫屬原審時死亡，由丙○○、丁○○承受訴訟及上訴人戊○以己○○為連
帶保證人，向訴外人朱容平（即被上訴人之子）借用一千三百三十萬元，以青年中國
黨所有不動產即台北市○○○路六八八號、六九○號一八樓之房屋及土地應有部分設
定抵押權，因屆時不能清償，經朱容平聲請台灣台北地方法院民事執行處強制執行，
嗣協商之結果，由訴外人陳翰珍承擔己○○夫妻對伊所負之債務一千四百六十萬元本
息為條件，並由萬壽康與戊○為陳翰珍之連帶保證人之事實，業據被上訴人提出顏秀
真名義支票乙紙（由己○○、王姿云、乙○○三人背書）、匯款單印本兩紙、連帶保
證字據乙紙、字據、退票理由單、本票為證，而上訴人己○○、乙○○未於期日到場
，亦未提出書狀作何聲明或陳述，且萬壽康與戊○對上開字據並不爭執。雖上訴人辯
解，訴外人陳翰珍係受詐欺、脅迫而簽訂前開承擔債務之字據云云，惟為被上訴人所
否認，且萬壽康與戊○前往朱律師家時，尚由在場國揚旅行社職員黃莉婷泡茶招待，
亦據證人黃莉婷證稱屬實；另證人戴桂生證稱，陳翰珍之字據係在監察院陳翰珍辦公
室由其代筆者。而朱容平聲請拍賣青年中國黨抵押物，乃屬強制執行法所定之合法行
為，且朱容平於陳翰珍等具立承擔及保證字據後，即時撤回執行，法院即時停止拍賣
，撤銷查封，應無詐欺或脅迫其為意思表示。故上訴人上述所辯，尚無足採。又系爭
字據載明：「鄧易財夫婦前向甲○○女士先後借用新台幣壹仟肆佰陸拾萬元正（利息
另計），計一支票壹仟佰萬元壹張，二本票壹佰陸拾萬元壹張，由本人提供土地設
定抵押，負責代鄧易財夫婦清償無訛，此致甲○○女士，具名人陳翰珍（簽名、蓋用
印章），連帶保證人萬壽康、戊○（均簽名）」，而系爭款項固據被上訴人稱係乙○
○所借，惟己○○、王姿云夫婦係於支票（顏秀真為發票人）上背書，並簽立本票（
王姿云為發票人），且書立連帶保證人字據，則己○○夫妻雖非為借款之債務人，但
為連帶保證人，亦同為債務人，應對被上訴人負清償之責。故雖其在系爭字據上記載
：「鄧易財夫婦前向甲○○女士先後借用新台幣壹仟肆佰陸拾萬元」僅係用語未精確
而已，尚難逕因己○○夫妻未直接借款，而認不應負責。另上開字據係載明：「本人
（陳翰珍）提供土地設定抵押，負責代鄧易財夫婦清償無訛」，該字據字義已表明設
定抵押真意在承擔債務並負責清償，並非僅設定抵押為已足。上訴人辯稱，僅提供土
地設定抵押，並非債務承擔云云，自無可採。且陳翰珍擬提供設定抵押之土地，已在
立據承擔債務之後，設定鉅額抵押於萬壽康、戊○、戴桂生等人，計一千零五十七萬
元，有土地登記簿謄本可證，顯見如未塗銷先前之抵押權而再設定抵押權已無實益，
無法達到清償之目的。而上訴人於原審言詞辯論前已無法塗銷抵押權，故上訴人已無
法履行本件債務自臻明確。次按第三人與債權人訂立契約承擔債務人之債務者，其債
務於契約成立時移轉於該第三人；又數人負同一債務，明示對於債權人各負全部給付
之責任者，為連帶債務，民法第三百條、第二百七十二條第一項分別定有明文。訴外
人陳翰珍依前揭字據，係承擔己○○夫妻對被上訴人所負之債務如上所述，又萬壽康
與戊○為陳翰珍之連帶保證人，自亦負有連帶清償之責任。且依民法第二百七十三條
規定，連帶債務之債權人，得對於債務人中之一人或數人或其全部，同時或先後請求
全部或一部之給付，連帶債務未全部履行前，全體債務人仍負連帶責任。再上開債務
承擔之約定，既未為免責之約定，自應認係併存的債務承擔。故被上訴人請求上訴人
負連帶清償責任，自非無據。又上訴人雖否認本件借貸有約定三分利息。惟己○○在
刑事案件中，自承本件借款三分息，有筆錄附卷可按。參以第一筆借款一千三百萬元
，期間一個半月，自七十九年五月十六日至六月二十九日，利息共五十八萬元，先行
扣除，故被上訴人於七十九年五月十六日前後匯交王姿云兩筆款項，一筆為六百六十
萬元、一筆為五百八十二萬元，合計一千二百四十二萬元，加上原扣之利息五十八萬
元，則為一千三百萬元。故所稱利息三分，應可採信。而本件借款一千四百六十萬元
之利息月息三分，係先扣乃屬借款人所自願，應屬債務人任意給付，而其請求之利息
利率已由月息三分減縮為年息百分之二十，自為法之所許（本件借款之清償日期原為
七十九年九月三日，被上訴人為計算方便起見已減縮自八十年三月二十二日起算利息
）。因認被上訴人請求上訴人應連帶給付一千四百六十萬元，及自八十年三月二十二
日起至清償日止，按年利率百分之二十計算之利息，為有理由等詞。為其判斷之基礎
。
按本院二十九年上字第一三○六號判例所示見解，自貸與金額中預扣利息，該部分既
未實際交付借用人，不能認為貸與之本金之一部。故利息先扣之消費借貸，其貸與之
本金應以利息預扣後實際交付借用人之金額為準。而本件借款中之一千三百萬元，被
上訴人於交付前已先扣月息三分之利息共五十八萬元，為原審所確定之事實。而另一
筆一百六十萬元借款，先扣月息利息之詳情如何未見原審調查明確，自屬事實不明，
本院無從為法律上之判斷。上訴論旨，指摘原判決不當，求予廢棄，非無理由。
據上論結，本件上訴為有理由，依民事訴訟法第四百七十七條第一項、第四百七十八
條第一項，判決如主文。
中      華      民      國    八十八    年      六      月    二十五    日
                              最高法院民事第三庭
                                  審判長法官  范  秉  閣
                                        法官  朱  建  男
                                        法官  曾  煌  圳
                                        法官  許  澍  林
                                        法官  鄭  玉  山
      右正本證明與原本無異
                                              書  記  官
中      華      民      國    八十八    年      七      月     十二     日
